臺灣高等法院高雄分院刑事判決　　　　95年度上訴字第2199號
上　訴　人
即　被　告　甲○○
選任辯護人　吳春生律師
　　　　　　許龍升律師
上列上訴人因偽造文書等案件，不服臺灣高雄地方法院95年度訴
字第2322號中華民國95年10月24日第一審判決（起訴案號：臺灣
高雄地方法院檢察署95年度偵字第4882號），提起上訴，本院依
簡式審判程序，判決如下：
     主  文
上訴駁回。
     事  實
一、甲○○自民國93年7 月21日起，擔任中國人壽保險股份有限
    公司（下稱中國人壽保險公司）之保險業務員，以招攬保險
    為其主要業務，並得為要保之需要而預收客戶第一期保險費
    ，係從事業務之人，其於在職期間，因經濟一時困境，竟起
    意將向保戶收得之保險費挪為己用以解其經濟困境，乃意圖
    為自己不法之所有，並基於行使偽變造私文書及業務侵占之
    概括犯意，於向翊凡金企業有限公司（下稱翊凡金公司）招
    攬員工2010人參加團體保險後：
  (一)先於93年8 月間，偽造翊凡金公司保險單名冊1 份，並登載
    翊凡金公司投保總人數僅1546人等不實事項，再委由不知情
    之不詳姓名成年刻印業者偽刻「翊凡金企業股份有限公司合
    約專用章」之印章（未扣案），蓋用於上開名冊上，佯稱係
    翊凡金公司參加中國人壽保險公司之保單名冊，持向中國人
    壽保險公司行使，使中國人壽保險公司誤以為上開文書上所
    記載之1546人為正確被保險人資料而予以核保。
  (二)繼之，甲○○為隱瞞其短報翊凡金公司前揭464 名員工為被
    保險人之犯行，又為收取翊凡金公司2010名員工保費，以從
    中謀取私利，故先委由不知情之不詳姓名成年刻印業者偽刻
    「中國人壽李晏甄」及「李晏甄」之印章（均未扣案），又
    連續以電腦掃瞄之方式，偽造及變造如附表二編號2 所示之
    中國人壽保險公司製發之保險費收據合計6 張（其中偽造者
    為5 張，變造者為1 張），及偽造記載正確被保險人數額之
    翊凡金公司團體綜合保險保單名冊1 冊，並將前揭偽刻之「
    中國人壽李晏甄」及「李晏甄」經辦章，分別蓋用在上開保
    險費收據及保單名冊上，持以向翊凡金公司行使，佯稱此為
    中國人壽保險公司核准之團體綜合保險保單名冊，使翊凡金
    公司誤以為所有參加保險之2010名員工均已由中國人壽保險
    公司核保，翊凡金公司乃簽發發票日自93年8 月23日起至94
    年6 月23日止，如附表一所示面額共計新臺幣（下同）365
    萬5423元之支票9 張交付甲○○，用以支付上開2010名員工
    投保之保險費。甲○○於代收支票後，未依規定將支票即刻
    繳交中國人壽保險公司，而變易持有為所有之意思，以將前
    揭支票存入其所申請之華南商業銀行、合作金庫銀行帳戶內
    之方式，侵占入己，以據為私用或挪作繳納之前已經其侵占
    應繳納保險費用而尚未繳納之各期保費之用，至其犯行遭中
    國人壽保險公司發現前，已陸續繳回286 萬8011元，惟仍有
    78 萬7412 元未繳回，而足生損害於中國人壽保險公司、翊
    凡金公司及中國人壽保險公司員工李晏甄。
  (三)甲○○為掩飾前揭侵占保險費之行為，又連續以電腦掃瞄之
    方式，將中國人壽保險公司製發之團體保險保險證存檔於其
    個人電腦，再自行輸入翊凡金公司遭刪減464 名被保險人之
    基本資料，並以印表機列印出保險證，以此方式連續偽造中
    國人壽保險公司之團體保險保險證464 張，並先後持交翊凡
    金公司行使之，使翊凡金公司誤以為中國人壽保險公司確實
    有收受2010名被保險人之保險費並核發保險證，足生損害於
    翊凡金公司及中國人壽保險公司。
二、案經中國人壽保險公司、翊凡金公司訴由臺灣高雄地方法院
    檢察署檢察官偵查起訴。
    理  由
一、被告甲○○所犯為死刑、無期徒刑、最輕本刑為3 年以上有
    期徒刑以外之罪，被告於本院審理程序中就被訴事實為有罪
    之陳述，經告知被告簡式審判程序之旨，並聽取檢察官及被
    告、辯護人之意見後，本院裁定進行簡式審判程序審理，合
    先敘明。
二、上揭犯罪事實，業據被告於原審及本院審理時坦承不諱，並
    經告訴人中國人壽保險公司、翊凡金公司之告訴代理人乙○
    ○、蘇玉麒於原審審理中指訴明確，復有團體綜合保險保單
    名冊2 份、翊凡金公司遭刪除之464 投保人名冊、華南商業
    銀行活期儲蓄存摺影本、匯款回條聯4 紙、經偽變造中國人
    壽保險公司保費收據5 紙、中國人壽保險公司團體保險保險
    證1 紙在卷可考（分別見94年他字第3899號卷第6-87頁、第
    88-92 頁、第93-96 頁、第97-101頁、第102-103 頁），足
    認被告自白與事實相符，本件事證明確，被告犯行堪予認定
    。
三、被告行為後，刑法業於94年2 月2 日修正公布部分條文，並
    於95年7 月1 日施行。依修正後刑法第2 條第1 項規定：「
    行為後法律有變更者，適用行為時之法律。但行為後之法律
    有利於行為人者，適用最有利於行為人之法律」。又本次修
    正涵蓋之範圍甚廣，故比較新舊法時，應就罪刑有關之共犯
    、牽連犯、連續犯、有無累犯加重、自首減輕暨其他法定加
    減原因等一切情形，綜其全部罪刑之結果而為比較，復有最
    高法院95年5 月23日所為之95年度第8 次刑庭會議決議可資
    參照。茲就本案有關之新舊法比較部分，臚列如下：
  1.刑法分則編各罪所定罰金之貨幣單位原為銀元，且依修正前
    刑法第33條第5 款規定，罰金刑為1 銀元以上，而有關罰金
    倍數之調整及銀元與新台幣之折算標準，則定有「罰金罰鍰
    提高標準條例」及「現行法規所定貨幣單位折算新台幣條例
    」，除罰金以1 銀元折算3 元新台幣外，並將72 年6月26日
    以前修正之刑法部分條文罰金數額提高2 至10 倍 ，其後修
    正者則不再提高倍數；嗣修正後刑法第33條第5款 則將罰金
    刑提高為新台幣1 千元以上，並以百元計算之，且因刑法第
    33條第5 款所定罰金貨幣單位既已改為新台幣，刑法分則編
    各罪所定罰金之貨幣單位亦應配合修正為新台幣，暨考量刑
    法修正施行後，不再適用「現行法規所定貨幣單位折算新台
    幣條例」，為使刑法分則編各罪所定罰金之最高數額與刑法
    修正前趨於一致，爰增訂刑法施行法第1 條之1 規定，將刑
    法分則編各罪所定罰金之貨幣單位均改為新台幣，並將72年
    6 月26日以前修正之刑法部分條文罰金數額提高為30倍，其
    後修正者則提高為3 倍。是以刑法分則編各罪所定罰金刑之
    最高數額，於上開規定修正後仍屬一致，並無不同；但其罰
    金刑之最低數額，修正前1 銀元以上之規定，經配合修正前
    罰金罰鍰提高標準條例第2 條【現已刪除】規定，就其原定
    數額提高為10倍，再經折算，即為新台幣30元，因修正後已
    提高為新台幣1000元以上，自以修正前之規定較為有利。揆
    諸上開準據法，本案關於刑法第336 條第2 項之法定刑罰金
    部分，自應適用行為時之法律即修正前刑法第33條第5 款規
    定決定其罰金部分之法定刑。
  2.次按刑法第56條連續犯之規定業於94年2 月2 日修正公布刪
    除，是於新法修正施行後，被告先後數次行使偽變造私文書
    、特種文書及業務侵占犯行，即須分論併罰。此刪除雖非犯
    罪構成要件之變更，但顯已影響行為人刑罰之法律效果，自
    屬法律有變更，依新法第2 條第1 項規定，比較新、舊法結
    果，仍應適用較有利於被告之行為時法律即舊法論以連續犯
    。
  3.又刑法第55條牽連犯之規定，亦於前開刑法修正時刪除，然
    犯一罪而其手段或目的之行為，均在新法施行前者，新刑法
    施行後，應依新法第2 條第1 項之規定，比較適用最有利於
    行為人之法律。因而比較新、舊法結果，被告所犯行使偽變
    造私文書、特種文書與業務侵占罪間，因有手段、目的之牽
    連犯關係，依舊法得依牽連犯規定以一罪論；依新法之規定
    即應分論併罰，是自應適用較有利於被告之行為時法律即舊
    法論以牽連犯。
  4.經綜其全部罪刑之結果而為比較，以修正前刑法有利於被告
    ，本件自應一體適用修正前刑法之規定，合先敘明。
四、按侵占罪係即成犯，凡對自己持有之他人所有物，有變易持
    有為所有之意思時，即應構成犯罪，縱事後將侵占之物設法
    歸還，亦無解於罪名之成立（最高法院43年度台上字第675
    號判例意旨參照）；另刑法第336 條第2 項之侵占業務上持
    有物罪，以基於業務上之關係而持有他人之物實行侵占為要
    件。所稱業務係指吾人於社會生活中所繼續經營之事務，倘
    僅偶一從事者，即不得謂為業務（最高法院83年度台上字第
    3911號判決意旨參照）。查被告甲○○係中國人壽保險公司
    之保險業務員，於93年7 月21日與中國人壽保險公司簽訂勞
    動及承攬混合契約，受聘為該公司業務經理，93年10月23日
    與該公司終止上開契約關係，再於93年10月23日與該公司簽
    訂承攬契約，受聘為資深顧問，後於94年2 月23日與該公司
    終止上開承攬契約，而於上開契約期間，被告得為要保之需
    要預收客戶第一期保險費，此有中國人壽公司96年1 月29日
    中壽業管字第0960000125號函附卷可稽（見本院卷），此並
    為被告所不否認，則於上開契約期間，招攬保險固為被告之
    主要業務，但預收客戶第一期保險費，亦為被告於契約期間
    繼續所為之事務，固被告收受中國人壽公司交付之上開保險
    費，確係基於業務上之關係而持有他人之物之事實，亦可認
    定。
五、則被告係從事業務之人，其未將收取翊凡金公司所開立據以
    繳交保費之支票，即刻轉交中國人壽保險公司，反基於意圖
    為自己不法所有之侵占犯意存入自己帳戶，所為係犯刑法第
    336 條第2 項之業務侵占罪。又被告自始即係以侵占之犯意
    為前揭犯罪行為，是不另對翊凡金公司構成詐欺罪，附此敘
    明。再被告偽蓋「翊凡金企業股份有限公司合約專用章」於
    其偽造之保險名冊及偽蓋「中國人壽李晏甄」及「李晏甄」
    之印章於偽造及變造之保費收據上，又以掃瞄之方式偽造中
    國人壽保險公司團體保險保險證，並據以分向中國人壽保險
    公司、翊凡金公司行使，所為係犯刑法第216 條行使第210
    條偽造及變造私文書罪。其偽造印文之行為為偽造及變造文
    書之階段行為，又偽造及變造文書後復持以行使，其偽造及
    變造之低度行為為行使之高度行為所吸收，均不另論罪。另
    按保險證並非品行、能力、服務或其他相類之證書、介紹書
    ，即一般所稱之特種文書，而應為刑法第210 條之私文書，
    則檢察官認被告此部分係犯刑法第216 條行使第212 條特種
    文書罪，尚有未合，惟因二者基本社會事實同一，爰依法變
    更起訴法條。另被告業務範圍為招攬保險及收受保費，並不
    包括製作保險人員名冊，業經告訴代理人乙○○陳述明確，
    是被告偽造名冊之犯行，不另構成刑法第215 條業務上登載
    不實罪，惟檢察官業於原審審理時，當庭更正該部分事實並
    變更起訴法條為刑法第210 條偽造私文書罪（見原審95年8
    月14日準備程序筆錄，原審卷第51頁），本院無庸再變更起
    訴之法條，併此敘明。又被告利用不知情成年刻印業者偽刻
    前揭3 枚印章，以遂行其犯行，為間接正犯。另其先後多次
    行使偽造、變造私文書及業務侵占之犯行，均時間緊接，方
    法相同，且皆分別觸犯基本構成要件相同之罪名，顯係基於
    概括犯意為之，均各應依修正前刑法第56條連續犯規定，分
    別論以一行使偽造私文書及業務侵占罪。被告所犯上開連續
    行使偽造私文書及連續業務侵占罪間，有手段、目的之牽連
    關係、應從一重之連續業務侵占罪論處，並加重其刑。
六、原審就被告上開犯行，認事證明確，並依刑法第2 條第1 項
    前段（原判決漏引，應予補充）、第216 條、第210 條、第
    336 條第2 項、修正前第55條、第56條、刑法施行法第1 條
    之1 第2 項（原判決誤引罰金罰鍰提高標準條例第1 條前段
    ，應予更正）等規定予以論處，並審酌被告受告訴人中國人
    壽保險公司雇用擔任保險業務員，竟未忠於職務，擅自將取
    得翊凡金公司繳交保費之支票，存入自己帳戶，挪用其業務
    上持有之上開款項，挪用次數達9 次，並造成翊凡金公司46
    4 名員工陷於保險事故發生後索賠無門之風險，造成危害非
    輕，迄今未與告訴人等達成和解，惟念及其無前科，有臺灣
    高等法院被告前案紀錄表1 紙在卷可參，犯後並坦承犯行，
    尚見悔意，侵占之金額於本件犯行揭發前，已陸續繳回公司
    286 萬8011元，有和解之意願，然或因告訴人要求一次繳回
    侵占款項之餘款，被告無法負荷，或因被告侵害告訴人商譽
    極大，無法獲得告訴人諒解等情，致無法達成和解，兼衡被
    告犯罪之手段、目的等，及其他一切情狀，量處有期徒刑9
    月，另將未扣案如附表二編號4 至6 所示之印章，依刑法第
    219 條規定宣告沒收之，未扣案附表二編號1 至3 所示之偽
    變造私文書因已分別交付中國人壽保險公司及翊凡金公司，
    非屬被告所有，而不另為沒收之諭知，但其上偽蓋之印文「
    翊凡金企業股份有限公司合約專用章」37枚、「中國人壽李
    晏甄」45枚、「李晏甄」8 枚，雖該部分文書正本並未扣案
    ，但無證據證明業已滅失，而不問屬於犯人與否，均予依刑
    法第219 條之規定，宣告沒收之，其認事用法，均無違誤，
    量刑亦屬妥當。被告上訴認原審量刑過重，而指摘原判決不
    當，並無理由，應予駁回。另被告之辯護人請求宣告緩刑，
    則本院認其既仍未與告訴人達成民事和解，而盡力賠償告訴
    人之損失，故認被告仍應受刑罰之執行，以期能收刑罰之效
    果，本院因認不宜宣告緩刑，併此敘明。
據上論斷，應依刑事訴訟法第368 條、第364 條、第273 條之1
第1 項，判決如主文。
本案經檢察官沈紹嘉到庭執行職務。
中　　華　　民　　國　　96　　年　　4 　　月　　4 　　日
                  刑事第七庭    審判長法  官 莊飛宗
                                      法  官 孫啟強
                                      法  官 邱明弘
以上正本證明與原本無異。
如不服本判決應於收受本判決後10日內向本院提出上訴書狀，其
未敘述上訴理由者，並得於提起上訴後10日內向本院補提理由書
狀（均須按他造當事人之人數附繕本）「切勿逕送上級法院」。
中　　華　　民　　國　　96　　年　　4 　　月　　4 　　日
　　　　　　　　　　　　　　　　　　　書記官  黃玉珠
附錄本案判決論罪科刑法條：
中華民國刑法第216條
（行使偽造變造或登載不實之文書罪）
行使第 210 條至第 215 條之文書者，依偽造、變造文書或登載
不實事項或使登載不實事項之規定處斷。
中華民國刑法第210條
（偽造變造私文書罪）
偽造、變造私文書，足以生損害於公眾或他人者，處 5 年以下有
期徒刑。
中華民國刑法第336 條
（公務公益侵占罪、業務侵占罪）對於業務上所持有之物，犯前
條第1 項之罪者，處6 月以上5 年以下有期徒刑，得併科3 千元
以下罰金。
附表一：
┌──────────┬───────────┬─────────┐
│中國人壽團體保險保  │                      │甲○○將保費匯出中│
│費製據明細暨報繳入  │    翊凡金支票資料    │國人壽保險公司金額│
│帳資料              │                      │及於收據偽蓋印文數│
├───┬────┬─┼──┬───┬────┼──────┬──┤
│收據編│收據金額│備│支付│支票號│支票金額│甲○○將保費│偽蓋│
│號    │        │註│銀行│碼    │        │匯出予中國人│「李│
│      │        │  │    │      │        │壽保險公司金│宴甄│
│      │        │  │    │      │        │額          │」印│
│      │        │  │    │      │        │            │文數│
├───┼────┼─┼──┼───┼────┼──────┼──┤
│93001 │0000000 │偽│華銀│NC9231│0000000 │   0000000元│1枚 │
│2674  │元      │造│東苓│195   │元      │            │    │
│      │        │  │分行│      │        │            │    │
├───┼────┼─┼──┼───┼────┼──────┼──┤
│93001 │71873元 │偽│華銀│NC9236│58032元 │    71873元 │1枚 │
│20683 │        │造│東苓│516   │        │            │    │
│      │        │  │分行│      │        │            │    │
├───┼────┼─┼──┼───┼────┼──────┼──┤
│93001 │        │偽│華銀│PC6419│44025元 │            │1枚 │
│85647 │        │造│東苓│954   │        │            │    │
│      │        │  │分行│      │        │            │    │
├───┼────┼─┼──┼───┼────┼──────┼──┤
│93002 │36298元 │變│華銀│PC6419│26626元 │    36298元 │3枚 │
│05777 │        │造│東苓│955   │        │            │    │
│      │        │  │分行│      │        │            │    │
├───┼────┼─┼──┼───┼────┼──────┼──┤
│94000 │43066元 │  │華銀│PC6419│43066元 │    43066元 │    │
│16578 │        │  │東苓│972   │        │            │    │
│      │        │  │分行│      │        │            │    │
├───┼────┼─┼──┼───┼────┼──────┼──┤
│94000 │0000000 │偽│華銀│PC6434│0000000 │  0000000元 │1枚 │
│26216 │元      │造│東苓│125   │元      │            │    │
│      │        │  │分行│      │        │            │    │
├───┼────┼─┼──┼───┼────┼──────┼──┤
│94000 │85724元 │偽│華銀│PC6434│80947元 │    85724元 │1枚 │
│54369 │        │造│東苓│184   │        │            │    │
│      │        │  │分行│      │        │            │    │
├───┼────┼─┼──┼───┼────┼──────┼──┤
│94000 │3407元  │  │    │      │        │    3407元  │    │
│63377 │        │  │    │      │        │            │    │
├───┼────┼─┼──┼───┼────┼──────┼──┤
│94000 │89116元 │  │合庫│QC6862│89116元 │       0    │    │
│83740 │        │  │光華│813   │        │            │    │
│      │        │  │分行│      │        │            │    │
├───┼────┼─┼──┼───┼────┼──────┼──┤
│ 合計 │0000000 │  │    │      │0000000 │ 0000000元  │    │
│      │元      │  │    │      │元      │            │    │
└───┴────┴─┴──┴───┴────┴──────┴──┘
附表二：
 ┌──┬──────────┬───┐
 │編號│      名  稱        │數量  │
 ├──┼──────────┼───┤
 │ 1  │團體綜合保險保單名冊│2份   │
 ├──┼──────────┼───┤
 │ 2  │偽、變造保費收據    │6張   │
 ├──┼──────────┼───┤
 │ 3  │中國人壽保險公司保險│464張 │
 │    │證                  │      │
 ├──┼──────────┼───┤
 │ 4  │翊凡金企業股份有限公│1枚   │
 │    │司合約專用章        │      │
 ├──┼──────────┼───┤
 │ 5  │「中國人壽李晏甄」印│1枚   │
 │    │章                  │      │
 ├──┼──────────┼───┤
 │ 6  │「李晏甄」印章      │1枚   │
 └──┴──────────┴───┘
